【裁判字號】    98,上訴,1750
【裁判日期】    980930
【裁判案由】    違反商業會計法等
【裁判全文】
臺灣高等法院臺中分院刑事判決        98年度上訴字第1750號
上  訴  人  臺灣臺中地方法院檢察署檢察官
被      告  甲○○
上列上訴人因被告違反商業會計法等案件，不服臺灣臺中地方法
院97年度訴字第4779號中華民國98年6月29日第一審判決（起訴
案號：臺灣臺中地方法院檢察署97年度偵字第26513號），提起
上訴，本院判決如下：
    主  文
上訴駁回。
    理  由
一、公訴意旨略以：被告甲○○於民國（下同）93年3月4日，與
    告訴人丙○○協議合夥經營彩妝、保養品行銷事業，以「KA
    TIE」為商標名稱，雙方約定設立資本額為新臺幣（下同）
    100萬元，被告甲○○出資51萬元（所占股份為51%）；告訴
    人丙○○出資49萬元（所占股份為49%），以被告甲○○為
    經營代表人，綜理合夥帳務事宜，告訴人丙○○則提供技術
    經驗並擔任行銷業務工作，且以「凱堤」名義對外聯繫。該
    合夥事業營業地址，初期設在臺中市○○區○○路3段517之
    2號，後來遷徙至臺中市○區○○路27之15號3樓，初期因資
    本不足，被告甲○○即與告訴人丙○○協議對外借款200萬
    元，先由被告甲○○簽發其個人票據（作為借款之擔保），
    日後再由合夥收入償還。嗣94年9月5日，（雙方）依合夥意
    旨及目的，以被告甲○○名義申請設立弗格有限公司（以下
    簡稱弗格公司），並申請「Katie Dora」為該公司商標。詎
    被告甲○○與告訴人丙○○合資經營上揭公司期間，竟意圖
    為自己不法之所有，自93年6月某日起迄97年6月某日止，接
    續就公司委託台灣宅配通、統一客樂得公司配送貨品及由上
    揭配送公司向客戶收所收取之代收貨款271萬9512元、192萬
    1306元，被告甲○○竟未登載於公司帳冊，且對於支出購買
    化妝品及保養品原料後委託他人加工、裝瓶、包裝賣場等地
    點之專櫃攤位銷售費用，均有浮報情形（浮報金額為112萬
    9782元），並對於公司之開辨費、支付予坤財企業與夢鄉公
    司之貨款、丙○○及甲○○之勞、健保費用，在公司之帳冊
    上重複記載（重覆記帳金額為6萬6092元）。而先前以合夥
    事業（名義）所購入之中古車1輛，於94年8月間出售後，被
    告甲○○未將賣得價金登載於公司之帳冊上。另弗格公司辦
    理96年度員工旅遊（含被告甲○○與告訴人丙○○共5人）
    ，實際支出為5萬5000元，非員工部分之團費係個人自付，
    且非員工自付團費部分，已退還予被告甲○○，然被告甲○○卻仍以旅行社請款之金額，即9萬2000元記載於公司之帳
    冊上。又公司之員工借款、專櫃訂購衣架、提款，或有重複
    記載或少報，且沐浴乳並非合夥事業之產品，被告甲○○仍
    予以記帳，房租亦重複記載。告訴人丙○○與被告甲○○原
    先已協議，由被告甲○○使用告訴人丙○○名義向合作金庫
    銀行中權分行申設帳號0000000000000號帳戶，作為合夥事
    業之聯合帳戶使用，惟被告甲○○另以自己名義，向合作金
    庫銀行中權分行申設帳號00000000000000號之支票存款帳戶
    使用，俟弗格公司成立，被告甲○○再以弗格公司名義，向
    合作金庫銀行太平分行申設帳號0000000000000號帳戶使用
    ，而以被告甲○○名義所申設之合作金庫銀行中權分行帳號
    00000000000000號帳戶，共有43筆支出，然用途流向均不明
    ，亦未記入帳冊，而上揭另2個帳戶，亦有6筆轉帳支出，用
    途流向均不明，亦未記入帳冊，且未經告訴人丙○○之同意
    ，擅自將以弗格公司名義，向合作金庫銀行中清分行申設之
    帳號0000000000000號帳戶，供自己及其不知情之乾弟葉大
    樂經營寵物用品店用，被告甲○○浮報及重覆記載金額共為
    119萬5874元，均明顯違背其任務行為，而造成告訴人丙○○之損害。因認被告甲○○涉有刑法第342條第1項背信及商
    業會計法第71條第1項第1款以明知不實之事項而填製會計憑
    證或記入帳冊等罪嫌云云。
二、按犯罪事實應依證據認定之，無證據不得認定犯罪事實；又
    不能證明被告犯罪者，應諭知無罪之判決，刑事訴訟法第15
    4條第2項、第301條第1項前段分別定有明文。次按事實之認
    定，應憑證據，如未能發現相當證據，或證據不足以證明，
    自不能以推測或擬制之方法以為裁判基礎；又認定不利於被
    告之事實，須依積極證據，苟積極證據不足為不利於被告事
    實之認定時，即應為有利於被告之認定，更不必有何有利之
    證據（最高法院30年上字第816號、40年臺上字第86號判例
    參照）。另刑事訴訟法第161條已於91年2月8日修正公布，
    其第1項規定：檢察官就被告犯罪事實，應負舉證責任，並
    指出證明之方法。因此，檢察官對於起訴之犯罪事實，應負
    提出證據及說服之實質舉證責任。倘其所提出之證據，不足
    為被告有罪之積極證明，或其指出證明之方法，無從說服法
    院以形成被告有罪之心證，基於無罪推定之原則，自應為被
    告無罪判決之諭知（最高法院92年臺上字第128號判例參照
    ）。
三、公訴人認被告甲○○涉有背信及以明知不實之事項而填製會
    計憑證或記入帳冊等罪嫌，無非係以告訴人丙○○之指訴、
    證人吳際綱、郭士寬、駱文章於偵查中之證述、被告與告訴
    人簽定之合夥協議書影本、帳冊資料影本1份、多報弗格公
    司貨品支出成本費用影本1份、弗格公司甲存帳戶支出明細
    影本、弗格公司活儲帳戶支出明細影本等為其主要論據。訊
    據被告甲○○堅決否認上開犯行，於原審辯稱：伊原本雖有
    與告訴人丙○○協議合夥經營彩妝、保養品行銷事業，資本
    額為100萬元，但後來開辦費就花了280萬元現金，而且又有
    買車，伊乃要求丙○○再增資，但丙○○說她不要了，所以
    雙方有口頭協議終止合夥關係，後來伊於94年9月5日申請設
    立弗格公司，丙○○為伊之經銷商，並非合夥關係，而丙○○都有領到經銷紅利，伊並無背信之犯行；又檢察官提出之
    帳目係伊個人平日作為流水帳之雜記，並非正式之帳冊，且
    伊沒有把台灣宅配通、統一客樂得公司之代收貨款記載在流
    水帳上，是伊個人之疏忽，但都有經會計事務所人之記帳員
    據實申報，且弗格公司為伊1人所獨資，沒有浮報費用之必
    要，故伊亦無違反商業會計法第71條第1項第1款之犯行云云
    ；於本院則辯稱：檢察官起訴之事實均非屬實云云。經查：
  (一)按證人、鑑定人依法應具結而未具結者，其證言或鑑定意見
    ，不得作為證據，刑事訴訟法第158條之3定有明文。故證人
    除有同法第186條第1項規定不得令其具結之情形外，均應令
    其具結，否則，其證言即不具證據能力。查告訴人丙○○於
    偵查中經檢察官就其申告之犯罪事實訊問時，其地位係屬於
    證人，然並未由檢察官依法令其具結，則其於偵查中之陳述
    ，並無證據能力，合先敘明。
  (二)查被告甲○○與告訴人丙○○於93年3月4日簽定合夥協議書
    ，雙方約定同意共組「KATIE」商標化妝品、從事彩妝保養
    品之行銷，成立資本額為100萬元，被告甲○○出資51萬元
    （所占股份為51%）；告訴人丙○○出資49萬元（所占股份
    為49%），被告甲○○為經營代表人，告訴人初期入股金49
    萬元，經被告同意暫向被告借款支付股金，告訴人丙○○同
    意提供借據或本票給被告質押，及同意將每次分紅所得金額
    1半以上償還被告，以抵扣告訴人丙○○對被告甲○○所欠
    之股金，直到償還為止，雙方並同意股權盈虧或增資按雙方
    股份分擔等情，此為被告及告訴人雙方所是認，並有合夥協
    議書影本1份附於偵查卷可稽。而告訴人丙○○於97年7月4
    日與被告對話時，被告亦承認告訴人丙○○上開49萬元出資
    中，告訴人丙○○曾給付現金10萬元，另19萬元則係向被告
    借貸出資，另20萬元則為技術股等情，亦有其2人對話之錄
    音譯文在卷可稽（見3625號他案卷第195頁），復經原審當
    庭勘驗錄音帶屬實，有勘驗筆錄足按（見原審卷第223頁）
    。
  (三)本院審酌下情認告訴人與被告間之上開合夥關係是否仍存在
    ，非無可疑：
    (1)被告甲○○與告訴人丙○○上開合夥事業之開辦費用，自
      93年3月26日起迄同年8月5日止，即淨支出283萬9442元，
      有流水帳目影本1份附於偵查卷可參（見3625號他案卷第
      108頁至第110頁），且告訴人丙○○於原審審理時亦證稱
      ：確有上開開辦費之支出等語無訛，則依兩造所訂之上開
      合夥協議書第6條之約定，於扣除原被告與告訴人合計80
      萬元現金出資額後，亦應由告訴人丙○○就超出部分負擔
      其中之49%（即99萬9327元），惟告訴人丙○○就此部分
      迄今未支付。
    (2)告訴人丙○○雖指稱其就上開開辦費用係開立合計面額20
      0萬元之支票20張交付被告，再由其與被告合夥事業之營
      收款項支付等語，惟告訴人就開辦費用原應負擔之金額為
      99萬9千餘元，則何以須開立總面額200萬元之支票？且復
      無證據足資證明上開票款係由告訴人所稱之合夥事業營收
      來支付。況被告甲○○於原審已陳稱其係向告訴人丙○○
      借用發票金額各為10萬元之支票20張，上開票款係以其個
      人費用支付等語，並提出合作金庫銀行支票存款送款簿影
      本9張、弗格公司之合作金庫銀行太平分行帳戶語音轉帳
      帳戶明細資料影本1份（5筆轉帳資料）附於偵查卷可參。
      是告訴人丙○○此部分所陳即不足取。
    (3)告訴人丙○○於原審審理時以證人之身分具結後證稱：其
      並未按照合夥協議書第5條之約定由其盈餘抵銷向被告借
      來支付股金之款項，其共自弗格公司領取近200萬元薪水
      （或業績獎金），其並未同意以該業績獎金抵扣其出資款
      等語。且遍查全卷並無告訴人丙○○於94年迄97年間，曾
      要求分配盈餘及紅利之證據，苟上開合夥事業非於93年8
      月間即已合意終止，告訴人豈會於94年迄97年間，均未曾
      要求分配盈餘及紅利？
    (4)被告甲○○始終堅稱其與告訴人間之上開合夥事業，早於
      93年8月間即已口頭合意終止云云。參以告訴人於本院準
      備程序時亦陳稱：「（問：妳跟被告的合夥事業，是否在
      93年8月間口頭合意終止？）當時有講到這個問題，但是
      沒有答案，我覺得沒有終止，被告認為有終止，是認定的
      不同。因為時間經過很久，我的印象是沒有，就是在聊天
      的時候有談到公司資金的問題。」等語（見本院卷第27頁
      ），益見被告主觀上認其與告訴人間之上開合夥事業93年
      8月間即已口頭合意終止云云，並非無所本。
  (四)至證人吳際綱固於偵查中證稱：其與甲○○及丙○○間有買
    賣關係，他們2人會一起去其公司看產品及共同商量選擇產
    品之種類等語，惟其復證稱：付款及訂單部分都是甲○○接
    洽比較多，其公司會計小姐都是找甲○○請款等語，且縱被
    告多次與告訴人前往吳際綱之公司商量選擇產品，惟此仍不
    足以證明告訴人與甲○○間存有合夥事業關係。又證人郭士
    寬於偵查中證稱：其僅與丙○○做過1次生意，由丙○○付
    款及取貨等語，惟此尚難證明告訴人丙○○係就系爭之合夥
    事業所為之買賣，亦不足以證明其與甲○○間確有合夥關係
    之存在。另證人駱文章固於偵查中證稱：甲○○與丙○○曾
    於96年底一起到其公司，委託其公司做彩妝加工等語，惟其
    復證稱：主要業務係甲○○與其公司接洽，丙○○與甲○○
    前來時亦較少提供意見等語，故縱告訴人曾與被告一同前往
    證人駱文章之公司委託加工，亦不足以證明告訴人與被告間
    存有合夥關係。
  (五)被告甲○○於94年9月5日獨資設立弗格公司，資本總額為50
    萬元，代表人為被告甲○○，公司設於臺中縣太平市○○路
    320號1樓，另於95年8月22日申請註冊「KatieDora」商標，
    而於96年4月16日公告註冊等情，此有公司設立登記表及董
    事、股東名單影本各1份、臺中縣政府營利事業登記證影本1
    份、經濟部智慧財產局商標資料檢索服務1份附於偵查卷可
    按。且告訴人亦直承：「弗格公司只有1個股東，就是被告
    甲○○」等語（見本院卷第27頁），準此，弗格公司為獨立
    之法人，其股東僅登記有被告1人，則弗格公司與被告、告
    訴人間原存在之合夥事業即有不同，故被告就弗格公司業務
    之執行，與告訴人間即無委任關係存在，自亦無對告訴人成
    立背信行為之可能。
  (六)弗格公司之會計帳簿係委託記帳業者丁○○填製等情，業據
    證人丁○○於原審審理時證稱：「（你們在幫弗格有限公司
    記帳期間，有無獨立製作弗格有限公司的帳冊？）有。」、
    「（告訴人提出之帳冊，這些手寫的帳目，相關資料是不是
    你們代弗格有限公司記帳所製作？）不是。」等語；且告訴
    人丙○○於原審審理時亦證稱：「（弗格有限公司會計帳目
    ，有無委託他人製作？）申請公司有稅金問題，所以有請他
    人（丁○○）作外帳，會計師每月都會到我們公司來收取相
    關做帳的會計憑證。」等語，顯見弗格公司符合商業會計法
    所稱之會計帳簿係委由記帳業者丁○○所填製，故被告辯稱
    卷附告訴人所提之帳目係其平日作為流水帳之雜記，而非正
    式之帳簿云云，非不可採；又上開雜記既係被告私人流水帳
    目之雜記，對外顯然欠缺法律之重要性，應非基於業務而彰
    顯法律關係所作成之文書，則縱然被告就卷附之流水帳目之
    記載內容有與事實不符之處，亦難認有何違反商業會計法第
    71條第1項第1款及刑法第215條之犯行。
  (七)另弗格公司於94年11月至95年1月間委託台灣宅配通、統一
    客樂得公司配送貨品之代收款項、特約商店代收（刷卡）款
    項均有入帳，並委由記帳業者丁○○記帳及持以報稅等情，
    亦有年度電子401申報表影本、弗格公司合作金庫銀行分戶
    交易明細表影本、統一發票節本、弗格公司開立之電子作業
    統一發票明細表等附於本院卷可參，足見被告就上開款項已
    委由記帳業者據實記帳與報稅，亦難認被告有何不法之犯行
    可言。
四、綜上所述，本件依現有證據並無法證明被告涉有背信及以明
    知不實之事項而填製會計憑證等犯行，此外復查無其他確切
    證據足以證明被告確有背信及以明知不實之事項而填製會計
    憑證犯行，是被告之犯罪並不能證明。原審調查後以被告之
    犯罪不能證明，而為無罪之諭知，核無違誤。檢察官上訴意
    旨仍執前詞指摘原判決不當，並無理由，應予駁回。
五、據上論結，應依刑事訴訟法第368條，判決如主文。
本案經檢察官乙○○到庭執行職務。
中    華    民    國    98    年    9     月    30    日
            刑事第八庭  審判長法  官  羅  得  村
                              法  官  胡  森  田
                              法  官  劉  榮  服
以上正本證明與原本無異。
除檢察官得上訴外，餘不得上訴。
如不服本判決應於收受送達後十日內向本院提出上訴書狀，其未
敘述上訴理由者，並得於提起上訴後十日內向本院補提理由書（
均須按他造當事人之人數附繕本）「切勿逕送上級法院」。
                              書記官  江  玉  萍
中    華    民    國    98    年    10    月    1     日


司法院資訊處製作；財團法人民間司法改革基金會備份。
